【裁判字號】    92,上易,565
【裁判日期】    920916
【裁判案由】    返還不當得利等
【裁判全文】
臺灣高等法院民事判決                            九十二年度上易字第五六五號
    上  訴  人  甲○○
    訴訟代理人  朱正剛律師
    被上訴人    桃園縣新屋鄉蚵間國民小學
    法定代理人  吳鳳嬌
    訴訟代理人  林榮武律師
右當事人間返還不當得利等事件，上訴人對於中華民國九十二年四月十一日臺灣桃園
地方法院九十年度訴字第二一二七號第一審判決提起上訴，經於九十二年九月二日言
詞辯論終結，本院判決如左：
    主     文
原判決關於駁回上訴人後開第二、三項之訴部分，及該部分假執行之聲請，並訴訟費
用之裁判廢棄。
被上訴人應給付上訴人新台幣陸萬參仟壹佰伍拾元，及自民國九十年十一月十五日起
，至清償日止，按週年利率百分之五計算之利息。
被上訴人應自民國九十年十一月六日起，按月給付上訴人新台幣壹仟零伍拾參元。
其餘上訴駁回。
第一、二審訴訟費用，由被上訴人負擔八分之三，餘由上訴人負擔。
    事     實
甲、上訴人方面：
一、聲明：
  (一)原判決廢棄。
  (二)被上訴人應給付上訴人新台幣（下同）十六萬八千四百二十元及自起訴狀繕本送
    達之翌日起至清償日止，按年息百分之五計算之利息。
  (三)被上訴人應自民國九十年十一月六日起，按月給付上訴人二千八百零七元整。
二、陳述：除與原判決記載相同者，茲引用之外，補稱：
  (一)按民法第一百七十九條規定「無法律上之原因而受利益，致他人受損害者，應返
    還其利益。」，該條所稱之「利益」是指因民事法律關係所生之經濟上利益，本
    件被上訴人所獲得之利益，係不用支出任何代價、成本而得使用上訴人之土地，
    與被上訴人是否為教育行政機關無關，難道行政機關未依法徵用私人財產，即可
    無償使用人民財產？
  (二)被上訴人為財團法人組職之小學，是否因其受政府委託辦理義務教育，而占有他
    人土地卻不用支付任何代價？若如此，則私立小學也可以興辦理義務教育為由，
    占有他人土地而不用支付任何代價。若答案是否定的，那為什麼公立小學就可以
    占用他人土地而完全不用付出任何代價？
  (三)系爭土地並非供公眾通行之道路，且被上訴人之構成員又屬特定之人，而被上訴
    人對系爭土地又屬排他之管領使用，被上訴人對系爭土地之利用關係，顯非以通
    行為目的之暫時性使用，故不論由被上訴人占有使用若干年，均不可能因時效而
    取得公用地役關係，蓋其利用與公用地役權之定義，完全相悖。是被上訴人對系
    爭土地自無公用地役權存在。
三、證據：援用原審立證方法。
乙、被上訴人方面：
一、聲明：上訴駁回。
二、陳述：除與原判決記載相同者，茲引用之外，補稱：
  (一)公用地役權之標的，應不以供道路使用為限，系爭土地係供學校使用，即有公用
    地役權關係存在。
  (二)另上訴人主張以百分之八計算不當得利顯然太高。該土地地價稅是免稅（因該土
    地係供學校使用之故）。
三、證據：除援用原審所提證據外，補提臺灣桃園地方法院八十九年度訴字第一六五
    五號、本院八十八年度上字第一五五三號民事判決影本各乙份為證。
    理    由
一、本件上訴人於原審請求：(一)被上訴人應給付上訴人十四萬七千三百六十元，及自
    起訴狀繕本送達翌日起至清償日止，按年息百分之五計算之利息。(二)被上訴人應
    自民國九十年十一月六日起，按月給付上訴人二千七百五十六元。嗣於二審請求
    ：(一)被上訴人應給付上訴人十六萬八千四百二十元及其利息，(二)被上訴人應自九
    十年十一月六日起按月給付上訴人二千八百零七元。核屬擴張應受判決事項之聲
    明，依民事訴訟法第四百四十六條第一項但書規定，應予准許。
二、上訴人起訴主張系爭土地係上訴人於五十五年六月二十三日因繼承而取得所有權
    ，並於九十年五月二十四日辦妥繼承登記，應有部分均為三十分之六，惟系爭土
    地自四十餘年間自被上訴人設立時，即遭被上訴人占用作為學校使用迄今，中間
    均無間斷過，其中五八六之九地號土地遭占用之面積為九千四百五十七平方公尺
    ，五八七地號土地遭占用之面積為三千四百六十三平方公尺，被上訴人既然基於
    公務上之理由，有使用系爭土地之需要，即應依法定程序辦理徵收，然被上訴人
    非但未依法徵收，且於占用期間，亦未曾給付任何使用代價，被上訴人無法律上
    之原因，使用上訴人土地，而受有使用土地之利益，被上訴人顯獲有相當於土地
    租金之不當得利，爰依民法第一百七十九條規定，訴請返還起訴前五年及至返還
    土地之日止，按上訴人應有部分比例，依申報地價百分之八計算之不當得利等語
    。
三、被上訴人則以其所使用之校舍係於四十一年九月一日落成，而校舍興建之初乃係
    由蚵間村許錦堂等地主捐助土地，以利地方興學，嗣六十六年間因有再增建校舍
    需要，復由其中部分地主提供土地使用同意書，故被上訴人之占有使用系爭土地
    並非無法律上之原因。且被上訴人自四十一年間即占有使用系爭土地，供作公立
    學校用地，而被上訴人學校目前係供附近學區不特定學生使用，此為上訴人所不
    否認，且上訴人於占用之始復未阻止反對，足證被上訴人之占有使用具有公用地
    役關係，亦難謂無合法權源，從而被上訴人之占有使用系爭土地並非無權占有，
    上訴人自不得請求不當得利等語置辯。
四、兩造對於系爭土地為上訴人與他人所共有，上訴人應有部分各為三十分之六以及
    桃園縣楊梅地政事務所九十一年七月二十四日土地複丈成果圖綠色部分所示面積
    九千四百五十七平方公尺、三千四百六十三平方公尺部分，自被上訴人四十餘年
    建校後迄今，均為被上訴人占用作為學校使用，迄未辦理徵收或給付補償費之事
    實均不爭執，且有土地登記謄本二份、實測圖一紙在卷可按，並經原法院會同桃
    園縣楊梅地政事務所測量人員現場勘驗屬實，製有土地複丈成果圖及勘驗筆錄在
    卷可參，堪信為真實。
五、上訴人另主張被上訴人將其與他人所共有之系爭土地，占用作為學校使用，惟迄
    未辦理徵收，亦未支付分文租金或使用對價，顯係無法律上原因而受有利益，致
    上訴人受有損害，上訴人自得依民法不當得利之法則，請求被上訴人返還相當於
    租金之不當得利等語被上訴人則以上情置辯。是本件應審酌者厥為：(一)系爭土地
    是否為上訴人之被繼承人捐助予被上訴人？(二)被上訴人對系爭土地是否得主張公
    用地役權？茲分別說明如后：
六、被上訴人雖主張其建校之初所以占有使用系爭土地，乃係因原地主徐莊螺（即上
    訴人之被繼承人）、許錦堂、周塗等人之捐助行為云云，固據提出沿革誌一份、
    獎狀三紙、土地使用同意書一張為證，然此為上訴人所否認，則依舉證責任分配
    法則，自應由被上訴人就該捐助之事實負舉證責任。查由被上訴人所提出之上開
    證物觀之，其中沿革誌第六點有關校地面積部分，僅記載「共有一甲六分八厘地
    ，此地係日產及蚵間村許錦堂先生與台北市周加令先生外二名樂獻之」，並未有
    上訴人之被繼承人徐莊螺捐助之記載；而所謂之土地使用同意書亦非上訴人之被
    繼承人徐莊螺所立；至於獎狀部分則係記載上訴人被繼承人徐莊螺捐助被上訴人
    一萬五千元熱心贊助教育殊堪嘉許等語，亦無敘及上訴人被繼承人徐莊螺捐助土
    地之事。又被上訴人雖復辯稱獎狀上之金額係由土地價值換算而來，惟其就此並
    未舉出任何證據以實其說，自難採信。是被上訴人所提前揭證物顯不足證明上訴
    人之被繼承人徐莊螺有捐助系爭土地之行為，至其餘之人有無捐助任何土地予被
    上訴人以利興學，則與上訴人無涉，是被上訴人此部分之抗辯，顯不足採。
七、被上訴人另辯稱該土地長期由學校使用，已有公用地役權存在云云。惟查：
  (一)依釋字第四００號解釋意旨，其所例示之公用地役關係，係指既成道路而言；又
    最高行政法院四十五年判字第八號判例：「本件土地成為道路供公眾通行，既已
    歷數十年之久，自應認為已因時效完成而有公用地役關係之存在。此項道路之土
    地，即已成為他有公物中之公共用物。原告雖仍有其所有權，但其所有權之行使
    應受限制，不得違反供公眾通行之目的。原告擅自將已成之道路廢止，改闢為田
    耕作，被告官署糾正原告此項行為，回復原來道路，此項處分，自非違法。」及
    八十五年判字第二八一一號判決：「按公用地役關係，乃私有土地而具有公共物
    性質法律關係，固與民法上地役權之概念有間，然公用地役關係之成立，既以既
    成道路供不特定之公眾通行，且其時間數十年而未間斷為要件，則其性質上自不
    容特定人以供其所有土地便宜之用而在同一土地上另成立地役權關係，亦無因其
    繼續通行數十年而因時效取得地役權之可言。原告指系爭土地上縱有公用地役關
    係存在，仍不妨礙其因時效而取得地役權，尚難謂有據。」，上開實務見解所舉
    公用地役權之例，其標的均係指既成道路而言。雖在邏輯上不能導出「公用地役
    關係僅以既成道路為限」之結論，然依公用地役之性質，必該土地係供不特定之
    公眾所使用者，始為該當。至行政機關或學校用地，乃由該機關或學校對該土地
    取得直接「管領權」，其土地之占有人乃機關或學校，該土地並非無特定之占有
    人，雖該土地因行政機關公務之作用或學校教學之目的，而可供民眾或學生、教
    職員進出或活動所需，乃此係因機關或學校使用之土地之性質使然，不能謂該土
    地本質上即係供不特定之公眾使用，與既成道路之直接供不特定公眾通行使用之
    情形有別，故機關或學校占有使用他人土地，縱經長期、和平之占有，亦無公用
    地役關係之存在可言。
  (二)查本件被上訴人係屬公立小學，該土地既係由被上訴人直接占有使用，作為學校
    用地，依上開說明，被上訴人主張有公用地役關係云云，即不足採。
八、按無權占有他人土地，可能獲得相當於租金之利益，為社會通常之觀念，最高法
    院六十一年台上字第一六九號著有判例。本件被上訴人無權占有系爭土地，而消
    極減免其應支付使用該土地之代價，其受有利益而致上訴人受有損害，從而上訴
    人依不當得利之法律關係，請求被上訴人返還自起訴前五年算起，即自八十五年
    十一月六日起算之相當於租金之利益，即無不合。茲就上訴人得請求之數額說明
    如后：
  (一)按依土地法第一百零五條準用同法第九十七條規定，城市地方房屋之租金，以不
    超過土地及其建築物申報總價年息百分之十為限。系爭土地坐落桃園縣新屋鄉○
    ○段，雖位於大馬路旁，惟係作學校用地使用，為免繳地價稅之土地，此為上訴
    人所不爭執，參酌該土地地價之高低、土地之使用狀況，及目前銀行利率水準等
    情狀，本院認上訴人請求按土地申報地價年息百分之八計付租金利益，顯屬過高
    ，應以按年息百分之三計算為適當。
  (二)系爭土地價值之計算：
    1.查系爭之五八六之九地號土地之申報地價為每平方公尺一百六十四元，桃園縣
      楊梅地政事務所測量該筆土地遭占用之面積為九四五七平方公尺（見原審複丈
      成果圖），是依申報地價計算遭占用之土地價值為一百五十五萬零九百四十八
      元 (164×9457=0000000)，上訴人之持分為三十分之六，故持有部分之價值為
      三十一萬零一百九十元（0000000×6÷30=310190）。
    2.另系爭之五八七地號土地之申報地價為每平方公尺一百六十元，該筆土地遭占
      用之面積為三千四百六十三平方公尺（見複丈成果圖），是依申報地價計算遭
      占用之土地價值為五十五萬四千零八十元（160×3463=554080），上訴人之持
      分亦為三十分之六，故其持有部分之價值為十一萬零八百十六元（554080×6
      ÷30=110816)。
    3.上訴人兩筆土地遭被上訴人占用之價值合計為四十二萬一千零六元
        （310190+110816=421006）。
  (三)上訴人得請求之數額：
    1.上訴人兩筆土地之申報地價總額既為四十二萬一千零六元，則按年息百分之三
      計算，其每年相當於租金之利益即為一萬二千六百三十元（421006×0.03 ＝
      12630），每月相當於租金之利益即為一千零五十三元（12630÷12＝1053，元
      以下四捨五入）。
    2.從而上訴人請求被上訴人給付自起訴時向前計算五年期間相當於租金之不當得
      利為六萬三千一百五十元（12630×5＝63150）。另被上訴人自起訴時起按月
      請求之金額則為一千零五十三元。
九、綜上所述，上訴人本於不當得利法律關係，請求：(1)被上訴人應給付上訴人六萬
    三千一百五十元，及自起訴狀繕本送達翌日即九十一年十一月十五日起至清償日
    止之法定遲延利息，(2)被上訴人應自九十年十一月六日起，按月給付上訴人一千
    零五十三元部分，為有理由，應予准許。逾此所為之請求，為無理由，應予駁回
    。原審就上開應准許部分，為上訴人敗訴之判決，尚有未洽。上訴意旨求予廢棄
    改判，為有理由，爰由本院予以廢棄改判如主文第二、三項所示。至於上訴人之
    請求不應准許部分，原判決為上訴人敗訴之判決，經核於法並無不合，上訴意旨
    求予廢棄改判，為無理由，應駁回其上訴。
十、本件事證已臻明確，兩造其餘之攻擊防禦方法及未經援用之證據，經本院斟酌後
    ，認為均不足以影響本判決之結果，自無逐一詳予論駁之必要，併此敘明。
十一、據上論結，本件上訴為一部有理由，一部無理由，依民事訴訟法第四百四十九
      條第一項、第四百五十條、第七十九條但書，判決如主文。
中      華      民      國    九十二    年      九    月       十六     日
                              民事第一庭
                                  審判長法  官  尤  豐  彥
                                        法  官  湯  美  玉
                                        法  官  陳  金  圍
右正本係照原本作成。
不得上訴。
中      華      民      國    九十二    年      九    月       十六     日
                                        書記官  章  大  富


司法院資訊處製作；財團法人民間司法改革基金會備份。
